行　政　法　院　判　決　　　　　　　　　　　　　　八十七年度判字第五五九號
　　原　　　告　乙○○
　　訴訟代理人　甲○○
　　被　　　告　經濟部中央標準局
右當事人間因新型專利舉發事件，原告不服行政院中華民國八十六年十一月二十九日
台八十六訴字第四六七四八號再訴願決定，提起行政訴訟。本院判決如左︰
　　主  文
原告之訴駁回。
　　事  實
緣原告於民國八十年九月十九日以其「日光燈之啟動器座結構改良」係由周壁上開設
有數個缺口之啟動器座及具有嵌合板之插座主體對應嵌合，再藉以一螺絲螺合固位，
分別可供具有觸角之啟動器及具有導桿之燈管插設導通電源；其特徵在於啟動器座之
內部可供呈單片體之簧片嵌入，簧片藉一固合端與電源線銜合一體，俾達結構組裝簡
便、堅固實用及杜絕漏電提昇安全之目的等情，向被告申請新型專利，經該局編為第
00000000號審查，准予專利，於公告期滿審查確定後，發給新型第七一六三
六號專利證書。嗣關係人陳得成以本案說明書及圖式不載明實施必要之事項，有違核
准專利當時（以下稱當時）專利法第一百零四條第三款之規定，又本案於申請前已見
於刊物並公開使用，為習用技術之轉用，有違當時專利法第九十五條、第九十六條第
一款、第二款及第五款之規定云云，檢具申准在先之第00000000號「日光燈
固定座改良構造」新型專利案公告及說明書影本（以下稱引證案）等，對之提出舉發
。案經被告審查，為「本案舉發不成立」之審定。陳得成訴經經濟部經（八五）訴字
第八五六二四九八三號訴願決定將原處分撤銷。被告重行審查，為「本案舉發成立，
應撤銷其專利權」之審定，發給台專（判）○二○一六字第一○三一八三號專利舉
發審定書。原告不服，提起訴願及再訴願，遞遭決定駁回，遂提起本件行政訴訟。茲
摘兩造訴辯意旨如次：
原告起訴意旨略謂︰一、再訴願駁回之主要理由係：再訴願人以引證案之圖式二所揭
示的兩只導電彈片係呈  形設立，與本案在啟動器座內部所嵌入的簧片係呈單片體狀
設計之主要技術特徵有所不同，且本案簧片為藉一固合端與電源線相互銜合成一體，
引證案專利說明書及圖式皆無法看出簧片係如何與電源線組接成一體，難謂本案之結
構已揭示於引證案云云。訴經經濟部訴願決定，以從引證案專利說明書之圖一可看出
其簧片（即導電彈片）與電源的接點未露出啟動器外，可知其簧片亦裝設於啟動器內
部，且其簧片係呈    形的單片體簧片，本案啟動器座之內部可供呈單片體之簧片嵌
入之特徵，堪認已揭示於引證案之圖一及圖二。又本案簧片一固合端與電源線銜合一
起之銜合技術，於專利說明書及圖式均乏具體說明，而由引證案之圖式所揭示的簧片
較前端留有缺口，應用此缺口使得簧片與電源線間可以壓著方式固接，此亦為銜合方
法之一，本案簧片藉一固合端與電源線銜合一起的特徵亦已揭示於引證案，洵堪認定
。訴稱本案簧片係呈單片體設計云云，以細觀引證案的簧片（即導電彈片）亦呈單片
體設計，單片體簧片的技術思想已揭示於引證案，原非新穎。所稱引證案的單片體簧
片呈  形的彎折設計，與本案技術特徵不同一節，以本案單片體簧片係呈  形的彎折
設計，與引證案之單片體簧片皆有彎折設計的外形，僅彎折程度不同而已，難稱具有
進步性。原處分認本案與引證案只是導電簧片形狀不同，為顯而易知未能增進功效者
，並無不當，遂駁回其訴願，經核並無不妥。又引證案之導電彈片前端有缺口，本案
所指習用簧片前端並無缺口，二者並非相同；本案之簧片與引證案之導電彈片，皆為
單片體簧片，只是彎折程度稍或有別，難謂具有進步性，復經經濟部經（八六）訴字
第八六六二○五九二號再訴願答辯書辯明在，所訴核不足採。原處分及原決定均應
予以維持。二、本案尚存爭議，於斯乃歸納如下：(1)針對再訴願審議委員指出「由引
證案之圖式所揭示的簧片較前端留有缺口，應用此缺口使得簧片與電源線間可以壓著
方式固接」而言。原告認為舉發引證案於說明書及圖式中並未揭露導電彈片如何與電
源固接，雖然引證案圖二之導電彈片具有缺口，但是並無任何說明及圖式得以佐證「
應用此缺口使得簧片與電源線間壓著方式固接」，此乃完全係單方面之主觀臆斷而已
，怎令人心服﹖反之，原告卻認為引證案之導電片係與電源線以焊接方式固接，而且
引證案之結構與本案於申請專利說明書內所提出之習用結構極為相似，其原因如下：
首先請參閱本案說明書之第二圖及創作說明第三頁，可知習用結構之簧片(31)係呈
形狀之凹折雙層片製造，會造成材料成本及工時之浪費，故本案之簧片(13)乃係單片
體，藉此而改善上述習用缺失。將本案所提之習用結構和引證案作一比較後，可發現
引證案之導電片(5 )與本案所提之習用簧片(31)形狀一致，而於本案之簧片(13)可改
善習用簧片(31)所造成材料成本及工時浪費之情況下，足證本案之簧片(13)亦於成本
及工時方面優於引證案之導電片(5 )。如此可知，本案之簧片(13)與引證案之導電片
(5 )不同點，不僅在形狀不同，而且本案之簧片(13)還優於引證案之導電片(5 )，故
本案確實有進步性。再者，本案於習用結構中，亦提及習用結構之簧片(31)係與電
源線(33)採以焊固之方式銜設，故其構件組裝容易脫落，將大大降低產品之品質；反
之，本案之簧片(13)與電源線(14)係藉由固合端(12)銜合固定（以機器夾合固定），
以便改善習用簧片(31)與電源線(33)以焊固接合之缺失。然而，引證案並無說明其中
之導電彈片(5 )係如何與電線(6 )串聯，但觀其第二圖之結構，可推想得知該導電彈
片係與電線(6 )採以「焊固」之方式串聯，故該結構恰與本案所提之習用結構相同，
即係採以焊固方式固接，亦即意謂著本案可改善引證案以焊固方式固接之缺失，故豈
可謂本案不具進步性﹖如此可知，引證案係採何種方式串聯，乃影響著判斷是否與本
案一致之其一依據，而於引證案說明書中無詳細明述之情況，怎能論定其非以焊固方
式為之﹖甚至本案係針對習用以焊固方式銜接之缺失而改良，反觀引證案之申請說明
書中雖從未說明導電片(5 )係如何與電線(6 )串聯，但由其第二圖可推想得知係採焊
固方式串聯，故本案確具進步性。繼之，本案之簧片(13)與電源線(14)之銜固點，
係藏設放啟動器座內，可改善習用漏電之情形，而大幅提昇使用安全性；然而引證案
之申請說明書中並未提及其導電片(5 )與電線(6 )之銜固點是否有顯露於外，但由第
二圖觀之，其導電片(5 )之長度夠長，應會顯露於外。反之，本案恰可改善其因顯露
於外而造成漏電之缺失，故本案確具進步性。針對再訴願委員指出「引證案之導電
彈片前端有缺口，本案（被舉發案）所指習用簧片前端並無缺口，二者並非相同」而
言，原告認為引證案於說明書內根本毫無提及導電彈片前端缺口之功用，於圖式中亦
根本無法得知該缺口之功用，故引證案是否利用該缺口來固接導電彈片及電源線則無
從得知。相對之，於無法證明引證案係運用該缺口來固接導電彈片及電源線之情形下
，當然亦可就引證案之圖式推論其導電彈片和電源線係以「焊固」之方式固接，如此
乃能單就「本案所指習用簧片並無缺口」即來論定本案所指習用簧片與引證案之導電
彈片結構不同﹖結論：由此可知引證案與本案於申請專利說明書內所提出之習用結
構具有相同之缺失，且本案恰可改善該缺失，故本案確具進步性。(2)請參閱證物一，
係被告於台專（判）○五○一八字第一五二二二五號舉發審定書，其中即針對本案與
上述引證案第00000000號「日光燈固定座改良構造」所作之審定：「．．．
(五)舉發證據附件三為七十七年四月十六日公告之第00000000號『日光燈固定
座改良構造』專利案（以下稱引證案）．．．，然本案於啟動器座之內部所嵌入之簧
片係呈單片體狀之主要特徵所在，並不同於引證案圖式第二圖呈　形彎折狀之導電彈
片者，且本案簧片藉以一固合端與電源線銜合一體之特徵，亦未能由引證案諸圖式中
看出有相同之實施，故整體而言本案簧片之結構特徵並未由引證案所揭露，且其技藝
亦非顯而易見及無功效增進者，本案自具新穎性及進步性．．．」。再觀被告對同一
系爭案之技術特徵及與同一引證案之系爭論定確有前、後不一之審查判定，實難令人
心服口服。(3)由上述可知引證案實與本案所提之習用結構具有相同缺失，且本案確可
改善該缺失，故本案已明顯具有進步性。相對之，既然引證案並無與本案結構相同者
，怎可證明本案顯而易知呢﹖再者，倘若本案係顯而易知者，為何市面上並無與本案
結構相同之產品流通呢﹖三、綜上所述，引證案皆無法證明本案有違專利法之規定，
而且本案確具進步性，亦並非顯而易知者。請貴院再詳查並為「原處分及原決定均撤
銷」之適法處分等語。
被告答辯意旨略謂︰一、起訴理由指稱本局對同一系爭案之技術特徵及與同一引證案
之系爭論定前後不一之審查判定，難令人心服口服等云云。惟查本局係依經濟部前開
訴願決定書重為適法之處分，並無不當，合先陳明。二、起訴理由又稱引證案與本案
專利說明書中所提習用結構具相同缺失（導電片與電源線以焊固方式固接，固接點顯
露於外），本案即改善習用結構該項缺失，故具進步性等云云。惟查引證案之專利說
明書對導電彈片與電源線間之固接方式雖未詳細描述，然由其圖一顯示導電彈片與電
源線之固接點並未外露於啟動器座外，可知引證案之導電彈片係裝設於啟動器座之內
部；又引證案圖二揭示之導電彈片，前端留有缺口，應用該缺口可將導電彈片與電源
線以壓著方式固接，此亦係一種銜合方法，本案簧片藉一固定端與電源線銜合一體之
特徵亦揭示於引證案；又引證案之導電彈片前端有缺口，而本案所指之習用簧片前端
並無缺口，二者並非相同；本案揭示之單片體簧片，係呈　形彎折設計，而引證案導
電彈片亦係單片體，係呈　形彎折設計，兩者之簧片均為單片體，且皆有彎折狀設計
，只是彎折之程度不同而已，為熟習該項技術者所易於思及且未能增進功效，本案難
謂具進步性。綜上所述，本局所為本案舉發成立，應撤銷其專利權之審定並無違法，
本案原告之訴無理由，敬請駁回原告之訴等語。
　　理  由
按凡對於物品之形狀、構造或裝置，首先創作，合於實用之新型者，得依法申請專利
，固為當時專利法第九十五條所規定，惟若非首先創作或不合於實用者，自不得申請
專利。又運用申請前之習用技術、知識顯而易知未能增進功效者，即非新型，復為同
法第九十六條第五款所規定。本件原告於八十年九月十九日以其「日光燈之啟動器座
結構改良」係由周壁上開設有數個缺口之啟動器座及具有嵌合板之插座主體對應嵌合
，再藉以一螺絲螺合固位，分別可供具有觸角之啟動器及具有導桿之燈管插設導通電
源；其特徵在於啟動器座之內部可供呈單片體之簧片嵌入，簧片藉一固合端與電源線
銜合一體，俾達結構組裝簡便、堅固實用及杜絕漏電提昇安全之目的等情，向被告申
請新型專利，經該局編為第00000000號審查，准予專利，於公告期滿審查確
定後，發給新型第七一六三六號專利證書。嗣關係人陳得成以本案說明書及圖式不載
明實施必要之事項，有違當時專利法第一百零四條第三款之規定；又本案於申請前已
見於刊物並公開使用，為習用技術之轉用，有違當時專利法第九十五條、第九十六條
第一款、第二款及第五款之規定云云，檢具引證案等，對之提出舉發。案經被告重行
審查結果，以引證案以周壁開設有缺口之啟動器座與具有嵌合板之插座主體對應嵌合
，以達裝設便捷之目的，與本案之特徵相同，本案燈管、槽座、導電片、啟動器、啟
動器座等構成，及導電簧片與電源線接點不外露以杜絕漏電之技術，已揭示於引證案
，本案將習知之彎折狀導電簧片改為單片狀，以達降低材料成本及嵌組方便、節省人
力之技術手段及功效，係顯而易見且未能增進功效，不具進步性，有違當時專利法第
九十五條及第九十六條第五款之規定，乃為「本案舉發成立，應撤銷其專利權」之審
定。原告不服，循序提起本件行政訴訟。主張如事實欄所載，略謂：引證案為習用結
構，即導電片與電源線以焊固方式固接，固接點顯露於外，且簧片呈　形狀之凹折雙
層片製造，會造成材料成本及工時之浪費，而本案簧片乃係單片體，藉此改善其缺失
，難謂不具進步性。且被告對同一技術特徵之本案與引證案前後審定結果不一，顯非
合法等語。惟查被告‧４‧台專（判）○五○一八字第一一三一六一號審定書
為本案舉發不成立審定，業為經濟部八十五年七月二十四日經（八五）訴字第八五六
二四九八三號訴願決定撤銷，被告依訴願決定意旨重為適法之處分，難謂有何不法。
次查舉發引證案之專利說明書對導電彈片與電源線間之固接方式雖未詳細描述，然由
其圖一顯示導電彈片與電源線之固接點並未外露於啟動器座外，可知引證案之導電彈
片係裝設於啟動器座之內部；又引證案圖二揭示之導電彈片，前端留有缺口，應用該
缺口可將導電彈片與電源線以壓著方式固接，此亦係一種銜合方法，本案簧片藉一固
定端與電源線銜合一體之特徵亦揭示於引證案；又引證案之導電彈片前端有缺口，而
本案所指之習用簧片前端並無缺口，二者並非相同；本案揭示之單片體簧片，係呈
形彎折設計，而引證案導電彈片亦係單片體，係呈　形彎拆設計，兩者之簧片均為單
片體，且皆有彎折狀設計，只是彎折之程度不同而已，為熟習該項技術者所易於思及
且未能增進功效，本案難謂具進步性等情，已據被告於審定書內詳為論斷。被告謂本
案具有進步性云云，無非一己之見難以採信。原告起訴意旨非有理由，應予駁回。
據上論結，本件原告之訴為無理由。爰依行政訴訟法第二十六條後段判決如主文。
中    華    民    國     八十七      年      四      月       二        日
                    行 政 法 院 第 二 庭
                                審 判 長 評  事      黃  綠  星
                                         評  事      廖  政  雄
                                         評  事      徐  樹  海
                                         評  事      彭  鳳  至
                                         評  事      黃  合  文
右  正  本  證  明  與  原  本  無  異
                                         法院書記官  蘇  金  全
中    華    民    國     八十七      年      四      月       三        日
